【裁判字號】    94,重上,444
【裁判日期】    950501
【裁判案由】    返還停車位等
【裁判全文】
臺灣高等法院民事判決                 94年度重上字第444號
上  訴  人  乙○○
訴訟代理人  曾子興  律師
被  上訴人  台北國寶大樓管理委員會
法定代理人  甲○○
訴訟代理人  魏錦芳  律師
複  代理人  陳緯慶  律師
上列當事人間返還停車位等事件，上訴人對於中華民國94年8月1
日臺灣臺北地方法院93年度重訴字第420 號第一審判決提起上訴
，本院於95年4月18日言詞辯論終結，判決如下：
    主  文
上訴駁回。
第二審訴訟費用由上訴人負擔。
    事實及理由
一、上訴人起訴主張：上訴人為被繼承人胡錦輝（原名魏錦輝，
    於民國80年3月22日經上訴人收養，改名為胡錦輝，於89年1
    1月23日死亡）之唯一繼承人。坐落台北縣新店市○○段114
    1、 1159地號上建物即門牌台北縣新店市○○街23巷11至37
    號之台北國寶大樓（下稱系爭大樓）係胡錦輝所興建，胡錦
    輝就系爭大樓地下3、4層所有權應有部分各為93/10000、31
    12/10000，系爭大樓地下3、4層如原判決附表（下稱附表）
    一二所示停車位為胡錦輝所分管，被上訴人未經胡錦輝同意
    ，將該停車位出租予他人，違反分管契約，並不法侵害胡錦
    輝之權利，致胡錦輝受有相當於租金之損害，爰依分管契約
    、侵權行為、不當得利及繼承之法律關係，先位請求被上訴
    人應將如附表一二所示停車位遷讓返還上訴人，並給付上訴
    人新台幣（下同）194萬8,170元及法定遲延利息；備位請求
    (一)被上訴人應將如附表一所示停車位遷讓返還上訴人及其他
    共有人，並給付上訴人6,696元及法定遲延利息； (二)被上訴
    人應將如附表二所示停車位遷讓返還上訴人及其他共有人，
    並給付上訴人37萬8,139元及法定遲延利息（ 原審判決上訴
    人敗訴，上訴人不服提起上訴），並上訴聲明：先位：(一)原
    判決廢棄。(二)被上訴人應將如附表一二所示停車位遷讓返還
    上訴人，並給付上訴人194萬8,170元及自起訴狀繕本送達之
    翌日起至返還之日止，按每個停車位每月再給付上訴人3,00
    0 元。(三)願供擔保請准宣告假執行。備位：(一)原判決廢棄。
    (二)被上訴人應將如附表一所示停車位遷讓返還上訴人及其他
    共有人，並給付上訴人6,696元， 及自起訴狀繕本送達之翌
    日起至返還之日止，按每個停車位每月再給付上訴人28元。
    (三)被上訴人應將如附表二所示地下 4層停車位遷讓返還上訴
    人及其他共有人，並給付上訴人37萬8,139元， 及自起訴狀
    繕本送達之翌日起至返還之日止，按每個停車位每月再給付
    上訴人934元。(四)願供擔保請准宣告假執行。
二、被上訴人則以： 系爭大樓地下3層係緊急防空避難室兼停車
    位，胡錦輝雖為共有人，但其應有部分不足取得停車位約定
    專有之應有部分，其所有之應有部分僅為分攤公共設施部分
    ；系爭大樓地下4層如附表二所示編號34至38號（即附圖H、
    J、K）停車位係胡錦輝於竣工圖外超劃之3個停車位， 應屬
    全體住戶共有，並非胡錦輝約定專有部分，上訴人不得訴請
    返還。 系爭大樓地下4層每一停車位所有權人，按該層面積
    計算分攤公共設施後，應有部分應為164/10000， 惟每一停
    車位所有權人登記應有部分為123/10000， 並未分攤公共設
    施部分，足見胡錦輝登記應有部分3112/10000係屬公共設施
    ，而非約定專有之停車位等語，資為抗辯，並答辯聲明：上
    訴駁回。
三、上訴人主張伊養子胡錦輝於89年11月23日死亡，伊為胡錦輝
    唯一繼承人；胡錦輝就系爭大樓地下3、4層所有權應有部分
    各為93/10000、3112/10000等事實，業據提出戶籍謄本、繼
    承系統表、臺灣士林地方法院93年1 月30日士院仁民結90繼
    字第37號函及建物登記謄本為證（原審卷16-20、25-27頁）
    ，且為被上訴人所不爭執，自堪信為真實。
四、上訴人另主張系爭大樓地下3、4層如附表一二所示停車位為
    胡錦輝所專用分管，被上訴人未經胡錦輝同意，將各該停車
    位出租予他人，違反分管契約及不法侵害胡錦輝之權利，致
    胡錦輝受有相當於租金之損害云云，則為被上訴人所否認，
    並以前開情詞置辯：經查：
  (一)系爭大樓地下3層（建號5831） 之用途為防空避難室兼停車
    場，面積為2688.78㎡，該層登記之共有人計有黃智賢等123
    人，登記之應有部分為31/10000至211/10000不等， 主管機
    關核准停車位為54個等情，有台北縣政府工務局使用執照（
    81使字第711號）、 建物測量成果圖、建物登記謄本及區分
    所有權人建物登記謄本總面積表可稽（原審卷(一)21、23、61
    -68、136-160頁）；另依台北縣新店地政事務所94年10月26
    日北縣店地測字第0940013551號函記載5831建號登記面積雖
    不包含梯間、配電室、水箱等部分（本院卷68頁），然依台
    北縣政府核准之系爭大樓地下3層平面圖所載，除將4處梯間
    及2處配電室轉載至5833建號外，該層尚有排煙室3處、抽風
    室1處、電機房1處及車道等公共設施（本院卷105頁）， 且
    參以地下3層為防空避難室， 使用人為系爭大樓全體共有人
    ，全體共有人應分擔公共使用之面積；及胡錦輝與部分系爭
    大樓住戶及停車位所有人訂立之協議書第1條記載 ：「本大
    樓停車場為地下3樓及4樓， 但地下3樓因兼緊急防空避難室
    之用，扣除每部車位面積持分14平方公尺，為車位所有權人
    所有，其餘產權歸全體住戶共同持分，而平時停車使用權乃
    歸車位所有權人按編號使用」等語（原審卷(一)161頁）； 以
    及依系爭大樓地下 3層區分所有權人建物登記謄本總面積表
    及建物登記謄本之記載，不論有無購買停車位者均按其主建
    物面積大小分擔此層公共設施持分（原審卷(一)61-68、136-1
    60頁）等情，可見該地下 3層公共設施面積係由全體共有人
    共同分擔，即不論是否有購買該層停車位均須分擔該層之公
    共設施面積。另依胡錦輝於原法院86年度執字第2902號清償
    債務強制執行事件中陳稱伊將地下 3層之車位盡數分配予其
    他銷售客戶，地下3層為防空避難室兼停車場使用， 停車位
    隨房屋產權移轉等語（本院卷135-136頁）， 且執行法院於
    86年6月5日之查封筆錄亦記載「七地下三樓是公共設施無停
    車位」等語（本院卷136-1頁），及依上開所述，地下3樓每
    個停車位面積為14㎡，即應有部分為52/10000（ 原審卷(一)
    135頁）， 胡錦輝就該層登記之應有部分93/10000，扣除其
    應分攤之公共設施面積後，上訴人並不能舉證證明該應有部
    分93/10000即為如附表一所示 4個停車位之約定專有部分，
    及胡錦輝與該層其他共有間有分管契約， 約定該4個停車位
    由胡錦輝分管之事實，是被上訴人辯稱胡錦輝已未擁有系爭
    大樓地面層建物所有權，且因陸續出售移轉其約定專用停車
    位，就地下3層已無停車位專有部分所有權， 僅殘存應有部
    分93/10000，應屬可採。上訴人主張胡錦輝為如附表一所示
    4個停車位之約定專用所有權人云云，自無可取。
  (二)次查系爭大樓地下4層（建號5832）係供停車場使用， 面積
    為2682.68㎡，主管機關核准停車位計61個等情， 有台北縣
    政府工務局使用執照、建物測量成果圖及建物登記謄本可稽
    （原審卷21、24、26-35頁）；另依台北縣新店地政事務所9
     4年10月26日北縣店地測字第0940013551號函記載5832建號
    係於81年7 月由申請人檢附地下室所在地址證明書申請測量
    登記為單獨區分所有，該建號非屬共同使用（本院卷68頁）
    ，及同所94年12月6 日北縣店地測字第0940015629號函記載
    該建號除紅筆劃除區塊外，其餘均包含在內（本院卷107-10
    9頁），暨依台北縣政府核准之系爭大樓地下4層平面圖所載
    ，除將4處梯間及3處水箱轉載至5833建號外，該層尚有排煙
    室3處、緊急發電機室及車道等公共設施（本院卷105頁），
    依法應由該層約定專用停車位之共有人分擔，以該層面積26
    82.68㎡除以該層核准停車位61個，每一停車位面積應為43.
    978㎡， 即每一約定專有停車位所有權人應登記所有權應有
    部分為164/10000， 然觀諸購買該層停車位所有權人登記之
    應有部分為123/10000（原審卷(一)27-35頁），足見購買該層
    停車位者並未分攤該層公共設施，而係由建商即胡錦輝將該
    層公共設施全部登記為其一人所有。胡錦輝就系爭大樓地下
    4 層固登記所有權應有部分3112/10000，然因該應有部分包
    含該層全部公共設施面積在內，上訴人並不能舉證證明胡錦
    輝登記之應有部分3112/10000即為如附表二所示 8個停車位
    之約定專有部分，及胡錦輝與該層其他共有人間有分管契約
    ，約定該8個停車位由胡錦輝分管之事實， 是上訴人主張胡
    錦輝為如附表二所示 8個停車位之約定專用所有權人云云，
    亦無可取。
  (三)上訴人既不能證明胡錦輝為如附表一二所示停車位之約定專
    用所有權人，則其先位請求被上訴人應將如附表一二所示停
    車位遷讓返還上訴人，並給付上訴人194萬8,170元及自起訴
    狀繕本送達之翌日起至返還之日止，按每個停車位每月再給
    付上訴人3,000元，洵屬無據。
  (四)另依系爭大樓管理規約第4條第2項第3款約定 ：「停車空間
    登記為區分所有權人所有者，其面積依地政機關登記資料為
    準，其管理辦法由管理委員會訂定」（原審卷(一)70頁），被
    上訴人自可訂定停車空間管理辦法，茲被上訴人將附表一二
    所示停車位出租，並將租金收入供作管理基金，亦經地下4
    層約定專用停車位所有權同意，有區分所有權人分管協議書
    可稽（原審卷(一)174-177頁）， 尚難認被上訴人之上開管理
    行為，有何侵害胡錦輝之權利（按上訴人並不能證明胡錦輝
    為各該停車位之約定專用所有權人），及被上訴人受有何不
    當利益，則上訴人備位請求被上訴人應將如附表一所示停車
    位遷讓返還上訴人及其他共有人， 並給付上訴人6,696元，
    及自起訴狀繕本送達之翌日起至返還之日止，按每個停車位
    每月再給付上訴人28元；暨被上訴人應將如附表二所示地下
    4層停車位遷讓返還上訴人及其他共有人，並給付上訴人37
    萬8,139元， 及自起訴狀繕本送達之翌日起至返還之日止，
    按每個停車位每月再給付上訴人934元，亦屬無據。
五、綜上所述，上訴人依分管契約、侵權行為、不當得利及繼承
    之法律關係，先位及備位請求如上述，均屬不應准許。原審
    所為上訴人敗訴之判決，核無違誤。上訴論旨指摘原判決不
    當，求予廢棄改判，為無理由，應予駁回。
六、兩造其餘之攻擊或防禦方法及未經援用之證據，經本院斟酌
    後，認為均不足以影響本判決之結果，併此敘明。
七、據上論結，本件上訴為無理由，依民事訴訟法第449條第1項
    、第78條，判決如主文。
中    華    民    國    95    年    5    月     1     日
                  民事第十三庭審判長法  官  陳昆煇
                                    法  官  李錦美
                                    法  官  陳駿璧
正本係照原本作成。
如不服本判決，應於收受送達後20日內向本院提出上訴書狀，其
未表明上訴理由者，應於提出上訴後20日內向本院補提理由書狀
（均須按他造當事人之人數附繕本）上訴時應提出委任律師或具
有律師資格之人之委任狀；委任有律師資格者，另應附具律師資
格證書及釋明委任人與受任人有民事訴訟法第466 條之1第1項但
書或第2項（詳附註）所定關係之釋明文書影本。
中    華    民    國    95    年    5     月    2     日
                                    書記官  黃  愛
附註：
民事訴訟法第466條之1（第1項、第2項）：
對於第二審判決上訴，上訴人應委任律師為訴訟代理人。但上訴
人或其他法定代理人具有律師資格者，不在此限。
上訴人之配偶、三親等內之血親、二親等內之姻親，或上訴人為
法人、中央或地方機關時，其所屬專任人員具有律師資格並經法
院認為適當者，亦得為第三審訴訟代理人。


司法院資訊處製作；財團法人民間司法改革基金會備份。
